【裁判字號】    98,上訴,23
【裁判日期】    980403
【裁判案由】    強盜
【裁判全文】
臺灣高等法院高雄分院刑事判決          98年度上訴字第23號
上  訴  人  臺灣高雄地方法院檢察署檢察官
被      告  乙○○
                      樓
選任辯護人  郭憲彰律師
上列上訴人因妨害自由案件，不服臺灣高雄地方法院97年度訴字
第1369號中華民國97年11月21日第一審判決（起訴案號：臺灣高
雄地方法院檢察署97年度偵字第10883 號），提起上訴，本院判
決如下：
    主  文
上訴駁回。
    事  實
一、乙○○於民國97年3 月11日23時30分許，駕駛車號S7-1361
    號自小客車，在高雄市○鎮區○○路61號統一超商前，與甲
    ○○所駕駛之車號Z7-237號計程車（下稱該計程車）發生擦
    撞，造成該計程車刮傷、葉子板及後照鏡損壞。經甲○○詢
    問該計程車所屬之無線電台後，估計其損失為新台幣（下同
    ）4,300 元，乙○○則提議將該計程車送修理廠修理或賠償
    金額為1, 500元，因雙方無法達成共識，現場排班司機徐啟
    村見狀報警，乙○○因當時係酒後駕車（酒精濃度不詳），
    害怕遭警酒測後舉發其酒後駕車，乃於警察到場前，勉為其
    難賠償甲○○4,300 元後離去。嗣乙○○詢問友人劉志男關
    於修理上開物品之行情後，認為先前賠償金額確屬過高，竟
    基於以強暴妨害他人行使權利之犯意，與不知情之友人劉志
    男，於翌日（同年月12日）凌晨0 時許，返回上揭車禍現場
    ，見甲○○與徐啟村正以膠帶黏貼該計程車之後照鏡，乙○
    ○即向甲○○稱「你向我拿那麼多錢，卻用膠帶黏一黏，這
    樣會不會太超過（台語）」，並以右手單手勒住甲○○脖子
    ，甲○○因誤認乙○○左手持刀、槍或其他兇器抵住其腰部
    ，因而不敢反抗，而隨同乙○○前往100 公尺遠之鄭和路與
    沱江街口處。嗣乙○○詢問甲○○「錢在何處」，經甲○○
    告知在上衣口袋後，乙○○即自行從甲○○上衣口袋取走4,
    100 元，並拿出其中1,100 元欲賠償甲○○之損失，然遭甲
    ○○拒絕，乙○○以此強暴之方式妨害甲○○對上開金錢行
    使所有權之權利後，隨即逃離現場，嗣經徐啟村報警循線查
    獲乙○○，並扣得乙○○自甲○○上衣口袋取走之上開4,10
    0 元。
二、案經甲○○訴由高雄市政府警察局前鎮分局移請臺灣高雄地
    方法院檢察署檢察官偵查起訴。
    理  由
壹、證據能力方面：
    按傳聞法則之重要理論依據，在於傳聞證據未經當事人之反
    對詰問予以核實，乃予排斥，惟若當事人已放棄對原供述人
    之反對詰問權，於法院審判時表明同意該等傳聞證據可作為
    證據，基於證據資料愈豐富，愈有助於真實發現之理念，並
    貫徹刑事訴訟法修法加重當事人進行主義之精神，確認當事
    人對於證據能力有處分權之制度，傳聞證據經當事人同意作
    為證據，法院認為適當者，亦得為證據。另當事人於調查證
    據時，對於傳聞證據表示「沒有意見」、「對於證據調查無
    意見」，而未於言詞辯論終結前聲明異議，應視為已有將該
    等傳聞證據採為證據之同意，此刑事訴訟法第159 條之5 定
    有明文。檢察官、被告及辯護人於本院準備程序時已表示對
    於全案傳聞證據之證據能力均無意見，且同意作為本案之證
    據（見本院卷第27頁），依刑事訴訟法第159 條之5 之規定
    ，檢察官、被告及辯護人已同意本案之傳聞證據均有證據能
    力，本院斟酌該等證據並非非法取得，亦無證明力明顯過低
    之情形，是該等證據，均得採為證據。
貳、實體部分：
一、訊據被告乙○○（下稱被告）對於伊在上開時、地駕車與告
    訴人甲○○（下稱告訴人）所駕之計程車發生擦撞，造成該
    計程車刮傷、葉子板及後照鏡損壞，因而賠償告訴人4,300
    元，嗣伊於翌日（同年月12日）凌晨0 時許與友人劉志男返
    回車禍現場，並自告訴人處取得4,100 元等事實坦承不諱，
    惟矢口否認有何強盜犯行，辯稱：伊當時是用右手搭著告訴
    人的肩膀，並未勒住告訴人的脖子，且錢是告訴人自己拿出
    來給伊的云云。經查：
  (一)被告於上開時、地駕車與告訴人之計程車發生擦撞，被告因
    而賠償告訴人4,300 元，嗣被告於翌日（同年月12日）凌晨
    0 時許，與友人劉志男返回車禍現場，並自告訴人處取得4,
    100 元等情，業據被告於警詢、偵查及原審審理時供陳明確
    ，核與證人即告訴人甲○○於警詢、偵查及原審審理時證述
    情節相符（見警卷第5 頁、偵卷第5 頁、原審卷第27、28、
    30頁），復有扣押筆錄、扣押物品目錄表、贓物認領保管單
    、照片等件在卷可稽（見警卷第13至17頁），是被告於上揭
    時地，因車禍而賠償告訴人4,300 元，嗣再自告訴人處取得
    4,100 元等事實，應堪認定。
  (二)被告固辯稱：伊當時是用右手搭著告訴人的肩膀，並未勒住
    告訴人脖子云云。然被告以右手單手勒住甲○○脖子，使告
    訴人須隨同其前往約100 公尺遠之鄭和路與沱江街口處等情
    ，業據證人即告訴人甲○○於偵查及原審審理時具結證稱：
    被告乙○○右手勒住我的脖子，左手頂住我的腰，一直拖著
    我走…因為被告乙○○左手抵住我的腰，我不知道那是槍或
    是刀或是其他武器，我不清楚，所以我不敢反抗。…約走了
    100 公尺等語（見偵卷第5 頁、原審卷第27頁）。另證人徐
    啟村於偵查及原審審理時亦具結證稱：當時被告乙○○勒住
    甲○○脖子就離開等語（見偵卷第6 頁、原審卷第23頁）。
    核證人甲○○及徐啟村就被告勒住告訴人脖子一起離開乙情
    ，證述相符。另參以被告於原審審理時供稱：伊當時是用右
    手搭著甲○○的肩膀離開等語（見原審卷第34頁），是被告
    與告訴人一起離開時，2 人肢體有近距離之接觸乙節亦堪認
    定，足認證人甲○○及徐啟村上開證述情詞非虛。而告訴人
    與被告既不相識，曾因先前車禍賠償事宜與被告意見相歧，
    且被告亦稱：伊返回上揭車禍現場，見告訴人與徐啟村以膠
    帶黏貼後照鏡，伊即向告訴人陳稱「你向我拿那麼多錢，卻
    用膠帶黏一黏，這樣會不會太超過（台語）」，口氣比較強
    硬一點等語（見原審卷第31、17頁、本院卷第38頁背面），
    故依當時情狀判斷，被告稱其係搭著告訴人的肩膀一起走了
    約100 公尺，顯與常情不符，職是，被告係以右手單手勒住
    告訴人脖子共同離開乙節，洵堪認定。
  (三)被告雖又辯稱：上開4,100 元是告訴人自己拿出來給伊的云
    云。然上揭4,100 元係被告強行自告訴人上衣口袋取走乙情
    ，亦經證人即告訴人甲○○於警詢、偵查及原審審理時證稱
    ：被告乙○○問我錢在何處，我說在我的口袋，被告乙○○
    就將錢拿走等語（見警卷第5 頁、偵卷第5 頁、原審卷第28
    頁）。是證人甲○○就被告問伊錢於何處後即強行取走4,10
    0 元乙節，證述始終一致，就主要情節並無前後矛盾之情。
    而告訴人與被告素不相識，雙方並無仇恨，亦據證人即告訴
    人甲○○證述在卷（見警卷第5、6頁），衡情告訴人實無虛
    構案件發生經過，指證被告之動機及必要。再者，被告先前
    既已同意賠償並交付告訴人勇4,300 元，按諸常理，告訴人
    應不會無因主動交還被告4,100 元，益徵告訴人指述遭被告
    強行取走上開款項乙節，並非憑空杜撰。況上開款項若係告
    訴人主動返還予被告，被告即無需向告訴人詢問錢在何處。
    準此，被告辯稱錢係告訴人主動返還云云，顯係卸責之詞，
    不足採信。
  (四)至證人劉志男雖於原審審理證稱：我看到被告乙○○搭著甲
    ○○的肩膀，往沱江街的方向走過去，我沒有跟過去，我人
    在甲○○的車子處，看車子損壞的情形等語（見原審卷第19
    頁）。然證人劉志男於原審審理亦證稱：到現場時有看到甲
    ○○及另一個人，被告乙○○先下車，我去停車，我的車離
    甲○○約30公尺左右。…停好車再走到被告乙○○處約3 分
    鐘…我是看著他們的背影沿路走過去，他們停住時，應該是
    側面對著我等語（見原審卷第19頁）。是證人劉志男當時並
    未與被告一同下車，證人劉志男到達案發地點時，被告與告
    訴人業已往沱江街的方向走過去，證人劉志男係看著被告與
    告訴人背影沿路走去，且依證人劉志男之證述情節，當時伊
    陪同被告到案發現場之目的，主要係觀看告訴人車子之損壞
    情形，故就被告下車後對告訴人所為之動作究竟係「勒住脖
    子」或「搭在肩膀上」乙節，當時與告訴人同在一處之證人
    徐啟村應較證人劉志男清楚，證人劉志男既未與被告同時下
    車，所見者僅為被告與告訴人之背影，且當時證人劉志男注
    意力所關注者，係在於告訴人車子之損壞情形，是就證人劉
    志男所述，尚不足以認定被告辯稱伊係搭著告訴人肩膀等情
    為可採。職是，證人劉志男上開證述內容，不足以動搖本院
    基於前開積極證據所認定之事實，而難為有利於被告認定之
    佐憑。
  (五)按「某甲疑其父投井身死，係某乙逼索地契所致，遂將某乙
    綑綁，向索殯葬費三百元。是其因誤認某乙有擔負殯葬費用
    之義務，始向其索取款項，尚不得謂有不法所有之故意，雖
    其手段違法，祇應構成私行拘禁罪，不能以強盜罪論擬」（
    最高法院29年上字第2330號判例意旨參照）。本件被告於上
    開時、地駕車與告訴人之計程車發生擦撞後賠償告訴人4,30
    0 元，嗣被告於翌日（同年月12日）凌晨0 時許與友人劉志
    男返回車禍現場，被告勒住告訴人脖子共同離開，並強行自
    告訴人處取得4,100 元等情，業如前述。而參諸證人即告訴
    人甲○○曾於原審審理時證稱：被告乙○○說我說的價錢太
    貴了，我說怎麼可能，我是問電台的，後來被告乙○○問我
    錢在何處，我說在我的口袋，被告乙○○就將錢拿走，後來
    被告乙○○拿了1,000 元或1,500 元要給我，我說不用了，
    他作這種動作，我不會接受，之後被告乙○○就放我走了。
    …我不記得乙○○有說「你怎麼敢這麼做，錢呢？」等語（
    見原審卷第28、30頁）；另證人劉志男亦於原審審理時證稱
    ：97年3 月11日23時30分許被告乙○○打電話給我，說他撞
    到別人的車子，撞斷後照鏡賠償4,300 元，因為我剛好前幾
    天我有修理後照鏡，我說這樣好像貴了一點，我就告訴被告
    乙○○，你在現場等我一下，我過去看一下狀況（見原審卷
    第18頁）。再參以被告前因酒醉駕車公共危險案件，經臺灣
    臺北地方法院以96年度北交簡字第427 號判處罰金53,000元
    確定，嗣經臺灣臺北地方法院以96年度交聲減字第787 號減
    為罰金26,500元確定，於96年9 月20日執行完畢等情，有臺
    灣高等法院被告前案紀錄表在卷可稽，被告亦自承本件案發
    時伊有飲酒（見本院卷第38頁），足認被告於車禍發生伊始
    ，對於告訴人所提賠償金額4,300 元，認為金額過高而無法
    接受，然因現場排班司機徐啟村見狀報警，被告害怕遭警酒
    測後舉發酒後駕車，乃於警察到場前，勉為其難賠償告訴人
    4,300 元後離去等情。益徵被告主觀上認為4,300 元賠償金
    額確屬過高，致其受有損失，始向告訴人強行取回上開財物
    ，然其仍認應賠償部分金額，故當場欲返還1,100 元給告訴
    人，其手段雖屬違法，惟尚難謂其主觀上有不法所有之意圖
    ，甚為明灼。
  (六)綜上所述，被告確以右手單手勒住告訴人脖子強行取走4,10
    0 元之方式，妨害告訴人行使上開4,100 元所有權之權利無
    訛，本件事證已臻明確，被告前開所辯係為事後卸責之詞，
    不足採信，其犯行洵堪認定，應予依法論科。
二、按「刑法第302 條第1 項之罪，以私行拘禁或其他非法方法
    剝奪人之行動自由為成立要件，如僅以詐術使人陷於錯誤而
    為或不為某種行動，其行為或不行為之自主性並未喪失，尚
    與所謂剝奪行動自由之情形不同，不能論以該罪」、「行為
    人以使人行無義務之事或妨害人行使權利為目的，而其強暴
    、脅迫已達於剝奪人行動自由之程度者，固只成立刑法第30
    2 條第1 項之剝奪他人行動自由罪，然苟行為人之施強暴、
    脅迫尚未達於剝奪他人行動自由之程度者，即難論以該條之
    罪」（最高法院76年度台上字第7542號、89年度台上字第51
    號判決意旨參照）。查證人劉志忠於原審審理時證稱：案發
    時未聽到乙○○與甲○○對話內容，乙○○只穿襯衫、背心
    、西裝褲、皮鞋，伊接乙○○時其手上除手機外無其他東西
    ，下車時其手機放在皮套或口袋內等語（見原審卷第20、21
    頁）；又證人徐啟村於原審審理時證稱：當時沒有看到乙○
    ○手上有拿東西，好像是和今天一樣穿白襯衫，當時我剛好
    在甲○○旁邊，被告乙○○勒住甲○○脖子時，甲○○沒有
    呼救或提出異議等語（見原審卷第25頁）。是被告陳稱案發
    時伊並未持武器或其他兇器抵住告訴人腰部乙節，堪以採信
    。至告訴人固陳稱被告左手抵住其腰部，伊不知是槍、刀或
    是其他兇器云云，應係其主觀臆測之詞，並無積極證據足以
    證明。另查，告訴人體型較被告為壯碩，且被告案發時除以
    單手勒住告訴人脖子外，並無以其他方式妨害告訴人行動自
    由或為恐嚇之言語，且告訴人自承案發地點係在高雄市○鎮
    區○○路61號統一超商前面，亦係計程車排班聚集之場所（
    見警卷第4 、5 頁），倘被告有持槍、刀或是其他兇器抵住
    告訴人腰部，或以其他方式妨害告訴人行動自由或為恐嚇之
    言語，告訴人自可大聲向超商店員呼救，或以其他方式呼引
    在場排班計程車司機同伴之援救，然觀之告訴人並未有任何
    呼救或對被告提出異議之舉動，是由被告及告訴人體型、行
    為之強度、方法、告訴人之反應等情觀之，尚難認告訴人於
    案發時已完全喪失行動自由，是被告之行為並未達刑法第30
    2 條第1 項「剝奪行動自由」之程度，亦堪認定。
三、被告認為本件車禍賠償金額過高，致其受有損失，其欲減低
    賠償金額，始向告訴人強行取回上開財物，難謂其主觀上有
    不法所有之意圖等情，業經本院認定如前，是被告勒住告訴
    人脖子並強行取走4,100 元，顯係以強暴方法妨害告訴人行
    使上開4,100 元所有權之權利。故核被告所為，係犯刑法第
    304 條第1 項以強暴方法妨害人行使權利之強制罪。再本件
    被告勒住告訴人脖子並強行取走4,100 元之行為，依前揭說
    明，既無為自己不法所有之意圖，而與強盜罪之構成要件有
    間，檢察官認被告係犯刑法第328 條第1 項強盜罪，容有未
    恰，惟其起訴被告勒住告訴人脖子並強行取走4,100 元之基
    本社會事實同一，自應由本院變更起訴法條予以審理（最高
    法院97年度台上字第26號判決意旨參照）。
四、原審以被告罪證明確，因而依刑事訴訟法第299 條第1 項前
    段、第300 條，刑法第304 條第1 項、第41條第1 項前段，
    刑法施行法第1 條之1 規定，並審酌被告係因車禍賠償事宜
    認為理賠金額過高，即勒住告訴人脖子強行取走告訴人金錢
    之方式，妨害告訴人行使金錢所有權之權利，行為實有不當
    ，且被告亦未坦承全部犯行，然被告所取走之金錢業由告訴
    人領回，及被告之犯罪之手段、所生之危害等一切情狀，因
    而量處有期徒刑5 月，並諭知如易科罰金，以新臺幣1 千元
    折算1 日。經核原判決認事用法均無違誤，量刑亦稱允當，
    檢察官上訴意旨認原判決量刑過輕，而指摘原判決不當，為
    無理由，應予駁回。
據上論結，應依刑事訴訟法第368 條，判決如主文。
本案經檢察官陳國全到庭執行職務。
中    華    民    國    98    年    4     月    3     日
                  刑事第七庭    審判長法  官 莊飛宗
                                      法  官 陳明富
                                      法  官 孫啟強
以上正本證明與原本無異。
檢察官如不服本判決應於收受本判決後10日內向本院提出上訴書
狀，其未敘述上訴理由者，並得於提起上訴後10日內向本院補提
理由書狀（均須按他造當事人之人數附繕本）「切勿逕送上級法
院」。
被告不得上訴。
中    華    民    國    98    年    4     月    3     日
                                      書記官 黃富美
附錄本案論罪科刑法條：
刑法第304條：
以強暴、脅迫使人行無義務之事或妨害人行使權利者，處3 年以
下有期徒刑、拘役或300 元以下罰金。
前項之未遂犯罰之。


司法院資訊處製作；財團法人民間司法改革基金會備份。
